【裁判字號】    94,國,8
【裁判日期】    950815
【裁判案由】    損害賠償
【裁判全文】
臺灣雲林地方法院民事判決                 94年度國字第8號
原      告  保證責任雲林縣二崙鄉畜產生產合作社
法定代理人  甲○○
訴訟代理人  陳佳俊律師
被      告  雲林縣警察局
法定代理人  乙○○
訴訟代理人  簡承佑律師
            張育誠律師
上列當事人間請求國家賠償事件，本院於民國95年08月01日言詞
辯論終結，判決如下：
    主  文
原告對被告雲林縣警察局之訴駁回。
訴訟費用由原告負擔。
    事實及理由
一、原告主張其設於雲林縣二崙鄉○○村○○路29之10號之廠房
    ，於民國（下同）93年08月20日，經台灣雲林地方法院檢察
    署檢察官率員前往該址實施搜索，並扣押原告所有如起訴狀
    附件之物品（原證三），當日原告方知係因訴外人王瑞豐涉
    嫌廢棄物案件所致，然而原告對訴外人王瑞豐之行為究竟如
    何毫無所悉。嗣同年08月27日，台灣雲林地方法院檢察署檢
    察官復命雲林縣警察局西螺分局油車派出所員警至原告上開
    廠址實施強制處分，將原告上開地址廠房整個予以查扣，並
    於鐵門貼上封條予以封鎖，而原告所置放於該工廠內毫無關
    連之合作社所有機器、設備等及其他置於其內之一切物品、
    肥料成品、半成品、原料，因廠房整個處所遭查扣（封）無
    法使用及利用。且同年08月27日所為之強制處分，未依刑事
    訴訟法第139 條有關規定辦理。因該等扣押物乃原告所有，
    與訴外人王瑞豐所涉案件之物品無關，且該工廠內之一切物
    品，包含原告所有之有機肥料成品、半成品、原料等，均為
    原告營業所必需，與訴外人王瑞豐所涉案件亦無關連，復無
    供作犯罪處所或犯罪之用，則將原告上開廠房整個予以查扣
    ，並於鐵門貼上封條予以封鎖之處分，顯不合法、無必要且
    逾越相當性原則。另實施扣押查封應依刑事訴訟法相關規定
    為之，始符合正當法律程序，且對第三人實施強制處分，亦
    須有相當理由，堪信第三人有犯罪嫌疑及急迫性始得為之，
    尤應依比例原則及法益權衡原則，予以客觀之判斷，不得逾
    越必要之程度。然而，本件台灣雲林地方法院檢察署檢察官
    於93年08月27日命雲林縣警察局西螺分局油車派出所員警所
    為之強制處分，並未遵行刑事訴訟法規定程序為之，甚至任
    何扣押查封廠房之文件皆無，事後亦無補具交付任何扣押查
    封廠房必須交付之法定文件予原告，其強制處分違法至為明
    顯。又其於實施扣押時即知應遵行法定程序卻未遵行，且斯
    時並無任何緊急情況致非為之不可；又其將原告上開整個處
    所查封，然原告廠房內之一切物品皆係原告所有與訴外人王
    瑞豐毫無關係，就比例原則及法益權衡原則均屬過當逾越。
    本件原告為無關無辜之第三人，有關訴外人王瑞豐涉嫌廢棄
    物案件亦經檢察官提起公訴（台灣彰化地方法院檢察署93年
    度偵字第7990號、94年度偵字0333號、0370號），原由台灣
    彰化地方法院審理（94年度訴字第0281號），現由台灣雲林
    地方法院刑事庭審理中（原證四），然皆證明與原告無涉。
    而被告機關將原告整個營業廠房予於查扣後，案經台灣彰化
    地方法院檢察署檢察官起訴，然起訴書並未引用查扣原告之
    任何物品為證據，且起訴書亦記載原告負責人為不知情之第
    三人，但被告機關卻未對該強制處分為任何處置，任其持續
    查扣致原告無法營業長達八個月，經原告一再遞狀向各個機
    關聲請發還，但各單位互踢並非權責單位，最後終經台灣彰
    化地方法院發函准許發還（原證五），然損害業已造成。原
    告主張被告應負國家賠償責任，向被告雲林縣警察局請求賠
    償，該被告於94年05月30日以94年賠議字第01號拒絕賠償（
    原證一）等語，爰依國家賠償法第11條第01項、第02條第02
    項、第04條第01項及民法第0185條第01項規定，聲明請求被
    告台灣雲林地方法院檢察署應與被告雲林縣警察局連帶給付
    原告新台幣貳佰萬元及自起訴狀繕本送達之翌日起至清償日
    止按年息百分之五計算之利息。
二、被告雲林縣警察局則以下列理由抗辯，聲明求為判決駁回原
    告之訴：
  １本件強制處分程序，係臺灣雲林地方法院檢察署檢察官於民
    國93年08月20日以原告涉嫌廢棄物案件為由指揮被告雲林縣
    警察局所屬員警前往實施搜索扣押，事後並指示被告所屬員
    警於08月27日執行後續扣押查封閉鎖原告所有坐落雲林縣二
    崙鄉○○村○○路29之10號廠房之強制處分。依刑事訴訟法
    第230 條及第231 條規定，司法警察官或司法警察應聽從檢
    察官之命令、指揮，偵查犯罪，故被告所屬員警之行為，係
    依上級長官（檢察官）命令之職務上行為，屬於刑法第21條
    所定之依法令行為，既屬不罰得阻卻違法之行為，自非『不
    法』之侵害行為，故與國家賠償法所定之要件尚屬有間。
  ２關於檢察官命令實施扣押查封閉鎖等強制處分，涉及刑事訴
    訟制度關於犯罪嫌疑之證明程度及偵查階段之強制處分權之
    核心問題。說明如次：
  犯罪嫌疑程度，有不同等級，在刑事訴訟法上因此衍生不同
    之法律效果，簡而言之，檢察官知有犯罪嫌疑者，應即開始
    偵查；檢察官依偵查所得之證據，認被告有足夠之犯罪嫌疑
    者（有罪判決之高度可能），應提起公訴；法官認被告犯罪
    已經證明，毫無合理懷疑為無罪之可能，達到有罪之確信者
    ，應為被告有罪之判決，此觀刑事訴訟法第228 條第1 項、
    第251 條第1 項、第299 條第1 項前段規定可知。因此，檢
    察官為達起訴之目的，務須蒐集證據，以證明刑事被告（或
    犯罪嫌疑人）有足夠之犯罪嫌疑，為使檢察官能充分蒐集證
    據，同時賦予其搜索、扣押、拘提、逮捕、羈押等強制處分
    權或強制處分聲請權。是故，檢察官嗣後依偵查結果雖認受
    強制處分人應不起訴或起訴後受無罪判決之被告，並不表示
    該名受強制處分之人或被告無足夠之犯罪嫌疑，進而認為檢
    察官實施強制處分或起訴不當。本件原告在刑事訴訟程序雖
    然未被起訴，依上說明，仍不能因此認定檢察官指揮實施強
    制處分有違法濫權之情形。
  強制處分權或其聲請權為鼓勵檢察官摘奸發伏，其發動之標
    準，不要求刑事被告（或犯罪嫌疑人）有百分之百之有罪確
    信，在刑事被告（或犯罪嫌疑人）有犯罪嫌疑時，即有行使
    之必要。我國刑事訴訟法對扣押權行使之發動門檻，僅於刑
    事訴訟法第133 條規定：「可為證據或得沒收之物，『得』
    扣押之。」至於何謂「得」扣押之標準，則無明文。參諸同
    法第122 條規定：「對於被告之身體、物件、電磁紀錄及住
    宅或其他處所，『必要時』得搜索之；對於第三人之身體、
    物件、電磁紀錄及住宅或其他處所，以有『相當理由』可信
    為被告或應扣押之物存在時為限，得搜索之。」再參考：美
    國聯邦憲法增修條文第四條：「人民有不受不合理搜索扣押
    之權利，非有相當理由不得簽發令狀」之規定，認應以「相
    當理由」作為本國扣押之標準。至於「相當理由」，美國聯
    邦最高法院雖未加以定義，該國學者一般皆認為法院對「相
    當理由」之心證程度，比判決被告有罪所需之「無庸置疑」
    之程度為低，但比「單純懷疑」或「合理之懷疑」程度為高
    ，以機率而言，比百分之五十之精確率略低一點，曾有實證
    研究，對一百六十六位聯邦法官訪問，要求其量化相當理由
    之確信程度時，得到之平均值為百分之四十五．七八等研究
    意見（參見學者王兆鵬著《搜索扣押與刑事被告的憲法權利
    》，第十頁至第十二頁）。按偵查階段與審判階段認定起訴
    與有罪與否標準既有不同，檢察官及受檢察官指揮之司法警
    察對於犯罪現場所遭遇者，常為臨時、偶發、倉促、猝然、
    混沌不明之狀況，不能期待其等每次皆能作出正確判斷，對
    於檢察官及司法警察之錯誤行為，在一定程度內，法律上必
    須容忍。準此，實施扣押之心證懷疑程度，解釋上應等同於
    刑事訴訟法第133 條第2項之「相當理由」，而且其懷疑精
    確之程度，應比百分之五十之精確率略低，倘若檢察官依所
    得情資線報認為已達「相當理由」之程度，而指示司法警察
    實施強制處分，就指揮搜索扣押等強制處分行為之檢察官及
    實施者之司法警察而言，應俱無『不法』可言。
  ３經查，系爭廢棄物刑事案件係由臺中高分院檢察署吳文忠檢
    察官主動偵查並循線追查至保證責任雲林縣二崙畜產生產合
    作社，於93年8 月20日臺灣雲林地方法院檢察署檢察官張鶴
    齡指揮被告雲林縣警察局所屬員警前往實施搜索扣押，並指
    示被告所屬員警於現場巡邏警戒，防止訴外人曾弘彬等將堆
    肥運出或搬移，翌日再由行政院環保署環境督察總隊中區環
    境督察大隊及環保警察隊第2中隊員警於現場進行採樣，因
    檢察官認追查之堆肥廢棄物係運送至原告之堆肥場，與犯罪
    嫌疑有關，故於8 月27日指示被告所屬員警執行後續扣押查
    封閉鎖原告所有坐落雲林縣二崙鄉○○村○○路29-10 號之
    堆肥場，以防止訴外人曾弘彬等將堆肥運出或搬移，致證據
    有滅失之虞，故臺灣雲林地方法院檢察署檢察官張鶴齡於8
    月27日指示被告所屬員警執行後續扣押查封閉鎖強制處分既
    為防止證據有滅失之虞之必要手段，自應認有「相當理由」
    ，揆諸前開規定及說明，就指揮扣押查封閉鎖強制處分之檢
    察官及實施者之司法警察而言，應俱無『不法』。
  ４被告機關所屬員警依法既需聽從檢察官之命令、指揮，偵查
    犯罪，不得抗令，屬『行政輔助』之地位，主觀上自無『故
    意或過失』可言。再者，本件檢察官實施強制處分係為防止
    追查之堆肥廢棄物自原告之堆肥場運出或搬移，而施以查封
    閉鎖強制處分，以防證據有滅失之虞，故強制處分行為本質
    上並非『扣押』，自無依刑事訴訟法第139 條規定制作收據
    ，交付原告之必要，況縱使扣押後未制作收據交付原告，亦
    僅屬扣押物是否具有『證據能力』之問題，與國家賠償法所
    指『不法』行為，係指行為發動不合法律規定要件，亦屬有
    間。
  ５按「受委託行使公權力之團體，其執行職務之人於行使公權
    力時，視同委託機關之公務員。受委託行使公權力之個人，
    於執行職務行使公權力時亦同。」國家賠償法第4 條第1 項
    定有明文。又扣押除由法官或檢察官親自實施外，得命由司
    法警察官或司法警察執行，亦為刑事訴訟法第136 條第1項
    所明定，故有關司法警察官或司法警察執行扣押，係依法官
    或檢察官之指揮命令行之。本件原告所有坐落雲林縣二崙鄉
    ○○村○○路29-10 號之處所，於93年8 月20日由臺灣雲林
    地方法院檢察署檢察官張鶴齡以涉嫌廢棄物案件為由，率領
    指揮被告雲林縣警察局所屬員警前往實施搜索扣押，並指示
    被告所屬員警於現場巡邏警戒，防止訴外人曾弘彬等將堆肥
    運出或搬移，因檢察官認追查之堆肥廢棄物係運送至原告之
    堆肥場，與犯罪嫌疑有關，故於8 月27日指示被告所屬員警
    執行後續扣押查封閉鎖原告上開處所之堆肥場，以防止訴外
    人曾弘彬等將堆肥運出或搬移，本件被告機關所屬員警所為
    之強制處分行為，係奉臺灣雲林地方法院檢察署檢察官之指
    揮、命令而執行，揆諸國家賠償法第4 條第1 項規定，被告
    雲林縣警察局並非為本件國家賠償之義務機關，此有最高法
    院92年台上字第1642號裁判意旨 (見附件)足參。
  ６原告起訴主張因被告機關違法扣押而無法營業，期間達8 個
    月，依其92年度營利事業所得稅結算申報書請求2 百萬元營
    業損失云云。惟查，依原告所舉之92年度營利事業所得稅結
    算申報書，其每年營業額固有6 百餘萬元，惟於扣除營業成
    本、營業費用等相關營業所須支出後，其營業淨利則為負值
     (虧損38,243元)， 故原告實際上縱有因臺灣雲林地方法院
    檢察署檢察官實施強制處分，查封原告營業處所以致無法營
    業之情事，惟原告營業既屬虧損之情形，自未受有實際營業
    損失。且被告雲林縣警察局於接獲原告聲請解除上開處所之
    查封處分聲請後，因被告雲林縣警察局並無解除上開處所查
    封處分之權限，故被告轄下西螺分局於93年12月31日即以西
    警刑字第0930013101號函覆知原告應向臺灣雲林地方法院檢
    察署提出聲請，此時距93年8 月27日上開處所遭查封處分，
    時間約僅有4 個月，故原告就被告雲林縣警察局而言，應亦
    僅得請求該4 個月期間之營業損失，方符事理。
三、法院的判斷：
  １本件強制處分程序，係臺灣雲林地方法院檢察署檢察官於民
    國93年08月20日以原告涉嫌廢棄物案件為由指揮被告雲林縣
    警察局所屬員警前往實施搜索扣押，事後並指示被告所屬員
    警於08月27日執行後續扣押查封閉鎖原告所有坐落雲林縣二
    崙鄉○○村○○路29之10號廠房之強制處分。依刑事訴訟法
    第230 條及第231 條規定，司法警察官或司法警察應聽從檢
    察官之命令、指揮，偵查犯罪，故被告所屬員警之行為，係
    依上級長官（檢察官）命令之職務上行為，嚴格言之，雲林
    縣警察局所屬員警在本件中所有的行為，均是在執行臺灣雲
    林地方法院檢察署檢察官的命令，也就是在執行檢察官的意
    志，而不是在執行雲林縣警察局的意志或員警自己在職務上
    的意志，這與國家賠償法第02條第02項規定所稱「公務員執
    行職務行使公權力」本質上是在行使自己職務上的意志，顯
    然不同，被告抗辯稱員警在主觀上無『故意或過失』可言，
    自屬有據。
  ２再者，本件檢察官因認追查之堆肥廢棄物係運送至原告之堆
    肥場，與犯罪嫌疑有關，故於93年08月20日實施搜索及扣押
    後，復於同年08月27日指示被告所屬員警執行後續扣押查封
    閉鎖原告所有坐落雲林縣二崙鄉○○村○○路29-10 號之堆
    肥場，以防止訴外人曾弘彬等將堆肥運出或搬移，致證據有
    滅失之虞，其所為上開強制處分既為防止證據有滅失之虞之
    必要手段，自應認有「相當理由」，縱然嗣後所扣押之物品
    在審判程序中未被引用為被告犯罪之證據，甚至對原告之權
    利造成某種程度之損害，但因偵查階段與審判階段認定起訴
    與有罪與否之證據力要求標準難期一致，檢察官及受檢察官
    指揮之司法警察對於犯罪現場所遭遇者，常為臨時、偶發、
    倉促、猝然、混沌不明之狀況，不能期待彼等每次皆能作出
    正確判斷，對於檢察官及司法警察之錯誤行為，在一定程度
    內，法律上必須容忍。準此，本件就指揮扣押查封閉鎖等強
    制處分之檢察官及實施者之司法警察而言，其行為應俱無『
    不法』，與國家賠償法第二條規定「因故意或過失，不法侵
    害人民權利」之請求賠償要件，並不相符。
  ３本件縱不認為雲林縣警察局所屬員警的行為，均是在執行臺
    灣雲林地方法院檢察署檢察官的命令，而不是在執行雲林縣
    警察局的意志或員警自己在職務上的意志，至少亦可認為雲
    林縣警察局的員警是受臺灣雲林地方法院檢察署檢察官之委
    託保管扣押物。按「受委託行使公權力之團體，其執行職務
    之人於行使公權力時，視同委託機關之公務員。受委託行使
    公權力之個人，於執行職務行使公權力時亦同。」國家賠償
    法第04條第01項定有明文。依此規定，被告雲林縣警察局亦
    非為本件國家賠償之義務機關，此有最高法院92年台上字第
    1642號裁判意旨足參。
  ４綜上所逑，原告對被告雲林縣警察局請求國家賠償並無理由
    ，應以判決駁回原告之訴。本件既依上述理由而為判決，兩
    造其餘主張及舉證，與上開論斷無涉或無違，不再一一審酌
    。
四、訴訟費用負擔之依據：民事訴訟法第78條。
中    華    民    國    95    年    8     月    15    日
                  民事第一庭    法  官  邱瑞裕
以上為正本，係照原本作成。
如對本判決上訴，須於判決送達後20日內向本院提出上訴狀
中    華    民    國    95    年    8     月    15    日
                                書記官  賴成育


司法院資訊處製作；財團法人民間司法改革基金會備份。
